臺灣臺中地方法院交通事件裁定　　　 100年度交聲字第1969號
原處分機關　交通部公路總局臺中區監理所臺中市監理站
異　議　人
即受處分人　沈姿鈺
上列受處分人因違反道路交通管理處罰條例案件，對於交通部公
路總局臺中區監理所臺中市監理站民國100 年7 月4 日所為之處
分（原處分案號：裁監稽違字第裁61-GE0000000號裁決書），聲
明異議，本院裁定如下：
    主   文
原處分撤銷。
沈姿鈺汽車駕駛人，駕駛汽車經測試檢定酒精濃度超過規定標準
，吊扣普通輕型機器腳踏車駕駛執照壹年及接受道路交通安全講
習。
    理  由
一、原處分意旨略以：異議人即受處分人沈姿鈺（下稱異議人）
    於民國98年6月22日5時26分許，酒後騎乘車牌號碼RQ9-632
    號普通輕型機車，行經臺中市○○路、市○○○路口處，因
    「酒後駕車未肇事（無人受傷）酒測值為0.60mg/L」違規，
    為臺中市警察局第六分局市政派出所員警當場掣單舉發，本
    站乃依道路交通管理處罰條例第35條第1項第1款規定，於10
    0年7月4日以裁監稽違字第裁61-GE0000000號裁決書裁處異
    議人罰鍰新臺幣（下同）45,000元，並吊扣機車駕駛執照12
    個月，施以道安講習（查本案駕駛執照於98年7月6日已執行
    吊扣、簽收道安講習單）等語。
二、聲明異議意旨略以：98年7月3日因酒駕被判緩起訴處分，義
    務勞務履行120小時完畢，緩起訴期間2年已期滿，申請一罪
    不二罰，監理單位方面罰鍰，請予以免罰等語。
三、按94年2 月5 日公布，95年2 月5 日施行之行政罰法第26條
    規定：「一行為同時觸犯刑事法律及違反行政法上義務規定
    者，依刑事法律處罰之。但其行為應處以其他種類行政罰或
    得沒入之物而未經法院宣告沒收者，亦得裁處之。前項行為
    如經不起訴處分或為無罪、免訴、不受理、不付審理之裁判
    確定者，得依違反行政法上義務規定裁處之。」其所揭示之
    所謂「一事不二罰」原則，探究其立法目的，無非以一行為
    同時觸犯刑事法律及違反行政法上義務規定時，由於刑罰與
    行政罰同屬不法行為之制裁，而刑罰之懲罰作用較強，依刑
    事法律處罰即足資警惕，實無一事二罰再處行政罰之必要，
    但罰鍰以外之沒入或其他種類行政罰，因兼具維護公共秩序
    之作用，為達行政目的，行政機關仍得併予裁處。又此所稱
    「其他種類行政罰」，係指違反行政法上之義務應受「裁罰
    性」之「不利處分」而言，依行政罰法第2 條規定，應包括
    限制或禁止行為之吊扣證照處分及警告性之講習處分在內。
    至於刑事訴訟法第253 條之1 所指之緩起訴處分，係介於起
    訴與微罪職權不起訴間之緩衝設計，而在內容及要件上與依
    刑事訴訟法第252 條所為之不起訴處分均有所不同，又檢察
    官對被告為緩起訴處分時，依刑事訴訟法第253 條之2 第1
    項規定對被告所為之指示及課予之負擔，雖非刑罰，但對被
    告迭有財產減少及自由受限之影響，性質上可謂刑事處分，
    且緩起訴制度雖以特別預防為優先考量，但在具體個案決定
    上，實亦達到一般預防的作用及報應理念，基於一行為不二
    罰原則，異議人既已就其行為受到刑事處分，自不應因同一
    行為再受到國家的處罰（臺灣高等法院暨所屬法院96年法律
    座談會刑事類提案第36號研討結果參照）。又緩起訴處分確
    定後雖有使被告免於刑事訴追之效果，與不起訴處分之效果
    相同，但觀諸刑事訴訟法第253 條之1 第1 項係於91年2 月
    8 日增訂，行政罰法則於94年2 月5 日公布，制定在後之行
    政罰法第26條第2 項僅臚列「不起訴處分或無罪、免訴、不
    受理、不付審理之裁判確定者」，得依違反行政法上義務規
    定裁處之，並未將「緩起訴處分」此一要件納入規範，則此
    立法意旨應係立法者有意排除，而非法律漏洞。故檢察官為
    緩起訴處分時如已對異議人課予指示及負擔，應視為異議人
    已依刑事法律受到處罰，則於緩起訴處分確定後，自不得再
    處以行政罰鍰。從而，汽車駕駛人之酒後駕車行為，經測試
    檢定酒精濃度超過規定標準時，其既違反道路交通管理處罰
    條例第35條第1 項第1 款所定之行政法上義務，同時又觸犯
    刑法第185 條之3 公共危險罪之刑事法律，則道路交通主管
    處罰機關依上開行政罰法第26條第1 項但書規定，得對異議
    人處以其他種類行政罰之情形外，關於罰鍰部分，則應依行
    政罰法第26條及道路交通管理處罰條例第10條規定，移送地
    方法院檢察署處理。於移送後，除有行政罰法第26條第2 項
    所定不起訴等事由，得依違反行政法上義務規定另行裁處者
    外，即不得再依道路交通管理處罰條例第35條第1 項第1 款
    規定，裁處異議人罰鍰之行政罰。
四、經查：
  (一)本件異議人於98年6 月22日5 時26分許，飲酒後騎乘車牌號
    碼RQ9-632 號普通輕型機車，行經臺中市○○路、市○○○
    路口處，經警攔停盤查，並對其進行呼氣酒精濃度測試，測
    得酒測值達每公升0.60毫克，為臺中市警察局第六分局市政
    派出所警員以違反道路交通管理處罰條例第35條第1 項第 1
    款之規定舉發。嗣經原處分機關於100 年7 月4日 以裁監稽
    違字第裁61-GE0000000號裁決書，裁處其罰鍰4萬5千元、施
    以道路交通安全講習及吊扣駕駛執照12個月等事實，有臺中
    市警察局中市警交字第GE0000000 號舉發違反道路交通管理
    事件通知單、上開原處分機關違反道路交通管理事件裁決書
    附卷可稽，且為異議人自承而不爭執，是異議人於上開時、
    地，確有酒後騎乘輕型機車之違規行為，應堪認定。又異議
    人因上開酒後駕車案件，經臺灣臺中地方法院檢察署檢察官
    於98年6 月23日以98年度速偵字第2406號為緩起訴處分（緩
    起訴期間為2 年，命異議人應於緩起訴處分確定之日起，至
    緩起訴期間屆滿前1 年止，向指定之公益團體、地方自治團
    體或社區提供120 小時之義務勞務。並應於緩起訴處分確定
    後，依該署觀護人之指定按時至臺灣臺中地方法院檢察署報
    到，接受相關規定說明），上開緩起訴處分期間，業於 100
    年7 月2 日期滿未據撤銷等情，有上開緩起訴處分書、臺灣
    高等法院被告前案紀錄表各1 件在卷可稽，是該緩起訴處分
    業已確定，足可認定。
  (二)本件異議人上開酒後駕車行為，係一行為同時觸犯刑事法律
    及違反行政法上義務規定，是於觸犯刑法第185 條之3 之罪
    嫌既經檢察官為緩起訴處分確定，即緩起訴期間為2 年，異
    議人並應依緩起訴處分書之內容提供120 小時義務勞動及按
    時至臺灣地方法院檢察署報到，接受相關規定說明，該「提
    供120 小時義務勞動及按時至臺灣地方法院檢察署報到，接
    受相關規定說明」雖非刑法所定之刑罰，然其實已對異議人
    名譽、心理、自由及財產等產生相當制約，應可認實質該當
    行政罰第26條第1 項所指「依刑事法律」之處罰。又道路交
    通案件處理辦法係依道路交通管理處罰條例之規定訂定，亦
    即道路交通管理處罰條例為道路交通案件處理辦法之母法，
    而行政罰法復為行政法中關於行政罰之總則性規定，道路交
    通管理處罰條例亦須遵循行政罰法之規定，則道路交通案件
    處理辦法之解釋及適用，均不得違反行政罰法之規定自明。
    又雖依道路交通管理處罰條例第35條第8項之規定，倘駕駛
    人所支付之緩起訴處分金，未達道路交通管理處罰條例第92
    條第4 項所定最低罰緩基準規定者，固須補繳不足最低罰緩
    之部分，惟本件緩起訴處分係令受處分人向指定之機關提供
    120 小時之義務勞動服務，並非命給付金錢，無比較基準，
    且與道路交通管理處罰條例第35條第8 項經裁判確定處以「
    罰金」，其性質迥然不同，即不生該條項補繳罰金不足最低
    罰鍰之差額問題，自無適用該條例之可能。（臺灣高等法院
    臺中分院交通事件裁定100年度交抗第418號、100年度交抗
    字521 號裁定意旨參照）。
  (三)本件異議人「酒精濃度超過規定標準」之違規行為，既已依
    行政罰法第26條第1 項前段規定受有刑事處罰，復無行政罰
    第26條第2 項規定所揭示「經不起訴處分或為無罪、免訴、
    不受理、不付審理之裁判確定者」此類未課予行為人實質上
    不利益負擔之情形。揆諸上揭說明，行政機關至多僅能基於
    其他公益上之目的，而對異議人課予「罰鍰以外之沒入或其
    他種類行政罰」，應無再對異議人課予「罰鍰」之餘地。裁
    決機關同時對異議人裁處吊扣駕駛執照、施以道安講習，乃
    裁罰性之不利處分，為達嚇阻酒後駕車之不法行為，維護道
    路交通其他用路權人之生命、身體之安全法益，依行政罰法
    第26條第1 項但書之規定，自得裁處之，核無不當。
五、綜上所述，異議人於上揭時、地酒後駕車，酒精濃度超過規
    定標準之違規行為，事證明確。原處分機關據以裁處罰鍰 4
    萬5 千元，吊扣駕駛執照12個月，並施以道路交通安全講習
    ，固非無據，惟異議人因該次酒後駕車行為，業經緩起訴處
    分並已執行完畢，已如前述，原處分機關未予詳查，遽對異
    議人裁處罰鍰，顯與前揭行政罰法第26條第1 項前段所明定
    一事不二罰有違，即難認允當，原處分既有上揭疏誤不當，
    即應予撤銷，由本院另行裁決。爰將原處分撤銷，另依上揭
    規定，諭知如主文第2 項所示，以資適法。
據上論斷，應依道路交通管理處罰條例第87條第2 項，道路交通
事件處理辦法第19條前段，裁定如主文。
中    華    民    國   100    年    8     月    4     日
                      交通法庭  法  官  簡婉倫
以上正本證明與原本無異。
如不服本裁定應於送達後5日內向本院提出抗告狀。
                                書記官  許千士
中    華    民    國   100    年    8     月    4     日